【裁判字號】    97,訴,1507
【裁判日期】    971230
【裁判案由】    強盜
【裁判全文】
臺灣高雄地方法院刑事判決              97年度訴字第1507號
公  訴  人  臺灣高雄地方法院檢察署檢察官
被      告  乙○○
                    （現在臺灣臺東看守所強制戒治中）
指定辯護人  本院公設辯護人戊○○
上列被告因強盜案件，經檢察官提起公訴（97年度偵字第5461號
），本院判決如下：
    主  文
乙○○犯毀損他人物品罪，累犯，處有期徒刑參月，扣案之十字
型螺絲起子壹支、剪刀壹把，均沒收之。又犯攜帶兇器竊盜罪，
累犯，處有期徒刑壹年貳月，扣案之十字型螺絲起子壹支、剪刀
壹把，均沒收之。又犯傷害罪，累犯，處有期徒刑伍月，扣案之
剪刀壹把，沒收之。應執行有期徒刑壹年捌月，扣案之十字型螺
絲起子壹支、剪刀壹把，均沒收之。
    事  實
一、乙○○自年幼即為瘖啞人，前因竊盜案件迭經本院以94年度
    易字第911 號判處有期徒刑10月、96年度易字第842 號判處
    有期徒刑10月、97年度審簡字第156 號判處有期徒刑5 月、
    96年度簡字第6903號判處有期徒刑4 月、96年度4095號判處
    有期徒刑8 月，均確定在案，此部分尚未執畢，不構成累犯
    ；惟其前又因違反毒品危害防制條例及公共危險案件，經本
    院以92年度簡字第2455號及92年度交簡字第1359號各判處有
    期徒刑3 月，並定其應執行有期徒刑5 月，已於民國93年2
    月18日執行完畢。猶不知悔改，竟分別基於意圖為自己不法
    之所有及毀損之犯意，於96年11月19日凌晨4 時44分許，持
    其所有均足以對人之生命、身體安全構成威脅，客觀上可供
    兇器使用之十字型螺絲起子1 支及剪刀1 把，在高雄市○○
    區○○路144 之1 號前峰里辦公處停車場內，先以上開螺絲
    起子、剪刀，將丙○○所有、車號0268-NY 號自小客車左前
    側駕駛座之車窗打破，致該車窗斷裂掉落不堪使用，足生損
    害於丙○○，而露出足以容身出入之間隙後，從該間隙爬入
    車內，竊取車內價值新臺幣（下同）1,040 元之高速公路回
    數票26張得逞。乙○○欲再竊取車內汽車音響時，因該車防
    盜警報器自動將警示訊息傳送至丙○○所有行動電話內，丙○○旋與其子丁○○趕至現場查看，即時發覺乙○○正從車
    窗爬出車外，準備逃逸，手上還持有上開十字型螺絲起子及
    剪刀，丁○○與丙○○欲合力逮捕乙○○，乃由丁○○自乙○○背後勒住其脖子，丙○○則隨手拾起棄置於該停車場內
    之木棍1 根，揮打乙○○左後腿。乙○○為免遭送警究辦，
    竟另基於傷害之犯意，與丁○○互相扭打，並持上開剪刀刺
    向丁○○，致丁○○受有右大腿撕裂傷6x0.5x0.5 公分、右
    膝擦挫傷6x3 公分、左膝擦挫傷6x2 公分及6x3 公分之傷害
    後，趁機掙脫，騎乘其自備車號不明之機車逃離現場。嗣丙○○及丁○○向警報案，經警趕至現場，當場扣得乙○○所
    有遺留現場之上開十字型螺絲起子及剪刀後，循線查獲上情
    。
二、案經丙○○、丁○○訴由高雄市政府警察局鼓山分局報請臺
    灣高雄地方法院檢察署檢察官偵查起訴。
    理  由
一、按當事人、代理人或辯護人於法院調查證據時，知有刑事訴
    訟法第159 條第1 項不得為證據之情形，而未於言詞辯論終
    結前聲明異議者，視為同意有證據能力，同法第159 條之5
    第2 項定有明文。本件以下認定事實所引用被告以外之人於
    審判外之陳述，檢察官、被告乙○○及辯護人均未於言詞辯
    論終結前就證據能力表示異議，本院並審酌前開陳述作成時
    之情況均屬正常，且與本件相關之待證事實具有關連性，認
    適當作為證據，依前開刑事訴訟法第159 條之5 第2 項之規
    定，認上開陳述均具有證據能力。
二、訊據被告矢口否認上開犯行，辯稱：伊根本沒有在上開時間
    、地點打破車窗偷竊回數票，故不曾和丁○○或丙○○發生
    扭打，也沒有扣案之螺絲起子及剪刀，可能係伊弟弟柯宏章
    做的，而伊腳上的傷係於96年10月19日，騎腳踏車前往高雄
    市○○路，在一家公司外，持鐵鉗、美工刀、丁字型螺絲起
    子偷東西時，被老闆用鐵剪刺到腳造成的，伊脫逃後，就將
    上開工具丟到河邊云云。經查：
(一)證人即告訴人丁○○於偵查中、本院審理中結證：因伊父親
    丙○○於96年11月19日凌晨4 時44分許，行動電話接收到其
    所有車號0268-NY 號自小客車汽車防盜裝置所傳來之警示訊
    息，便叫伊一起趕至上開停車場，當場目睹被告正從該車駕
    駛座已破掉的車窗爬出來，手上還拿著1 支十字型螺絲起子
    與1 把銳利的剪刀，伊認為被告是小偷，立即自被告背後勒
    住被告脖子，被告竟拿該把剪刀很用力地往後刺向伊，並與
    伊發生扭打，造成伊受傷，丙○○見狀則用木棍打被告膝蓋
    部位，被告與伊當時所穿的拖鞋因此都掉在現場，伊受傷後
    覺得很痛，當時要制伏被告有點困難，但不至於爬不起來，
    也不至於難以抵抗被告，只是被告急著逃到其停放機車的地
    方準備騎機車逃逸，伊再前往追捕時，被告就將該剪刀擲向
    伊，伊雖躲開沒被丟中但因此無法順利攔住被告，讓被告騎
    機車逃逸，之後伊與丙○○發現自小客車內前幾天丙○○之
    友人給的26張回數票都被偷了，就立刻報警，伊並在隔天前
    往醫院驗傷，又案發時雖然是夜間，然因該自小客車旁剛好
    有一盞明亮的路燈，所以很清楚地看到被告的長相，確定就
    是在庭受審之被告，且被告在警詢時也曾向伊道歉，承認此
    件犯行等語明確（見偵卷第6 頁、第27頁、本院卷二第68至
    74頁）。且證人即告訴人丙○○於偵查中、本院審理中結證
    ：伊於96年11月19日凌晨4 時許，收到車子傳來的訊號，就
    找丁○○一起去看，丁○○先抵達停車場，伊到時看見被告
    從車子下來，與丁○○互相扭打，伊便隨手撿起地上的木棍
    ，打被告的膝蓋背面，欲合力逮捕被告，被告拿剪刀刺丁○○的腳，然後趁機騎機車從停車場前門逃離現場，如果伊一
    開始知道被告會騎機車跑掉，就把停車場的門關起來，又扣
    案之十字型螺絲起子與剪刀，還有現場遺留的拖鞋一雙都是
    被告在脫逃中留下的，該停車場附近根本沒有河流或排水溝
    等語明確（見偵卷第20頁、本院卷二第75至78頁）；及證人
    即鼓山分局內惟派出所員警朱建榮於本院到庭結證：丙○○
    、丁○○係於96年11月19日凌晨4 時許先以電話報案，警便
    趕到現場採證，然後回派出所指認口卡片、製作筆錄等語明
    確（見本院卷一第61頁）。觀上開證人所為證述，均已就於
    何時何地、如何發現被告竊取車內回數票，持何工具，車內
    窗戶毀壞情形，與為逮捕被告而與被告扭打造成傷害，及被
    告如何逃逸之過程證述綦詳，且情節一致無矛盾。又證人丁○○、證人丙○○在偵查中結證時，曾當場指認被告與柯宏
    璋，均明確且一致地表示案發當時係被告所為犯行，並非柯
    宏璋，且柯宏璋體型比較壯碩等語；柯宏璋並於偵查中結證
    其於96年11月19日人在家中，沒有竊盜等語明確（見偵卷第
    7 、21頁）。復有高雄市政府警察局鼓山分局員警內惟派出
    所工作紀錄簿、受理刑事案件報案三聯單、警詢調查筆錄、
    受理各類案件紀錄表、三泰醫院97年9 月29日97泰字第84
    號函所附三泰醫院門診病歷、高雄市三泰醫院96年11月20日
    一般診斷證明書、本院97年10月7 日辦理刑事案件電話記錄
    查詢表各1 份，與被告右後小腿條狀傷痕照片4 張、指認照
    片7 張、現場照片4 張附卷可稽（見本院卷一第65至70頁、
    第76至78頁、本院卷二第16頁、見警卷第14至26頁、第39
    頁），及扣案之十字型螺絲起子1 支、剪刀1 把可資佐證，
    均與上開證人所證互符相合。足見被告所辯均屬卸責之詞，
    委不可採，其確有於96年11月19日凌晨4 時44分許，持上開
    十字型螺絲起子1 支、剪刀1 把，打破告訴人丙○○上開車
    輛駕駛座之車窗後，竊取回數票26張得逞，欲再竊取車內汽
    車音響時，為告訴人2 人發覺，為免遭逮捕移送法辦，遂傷
    害丁○○，並趁機騎乘機車逃離現場之事實，堪以認定。
(二)按刑法第23條之「正當防衛」，係以對於現在不法之侵害，
    而出於防衛自己或他人權利之行為為要件，倘非對於不法之
    侵害，即不得主張防衛權。查本件告訴人2 人因該車防盜警
    報器自動警示通知而前往現場，即時發覺被告上開犯行，遂
    以被告為現行犯依法加以逮捕，已如前述，所為均非不法之
    侵害，是客觀上被告持剪刀刺傷丁○○並非對不法之侵害所
    為之防衛行為。且被告於竊得回數票後，欲再竊取音響時，
    為告訴人2 人所發覺，並為告訴人丁○○抓住背部，遂持剪
    刀刺傷告訴人丁○○，再趁機騎乘機車逃逸一情，業如前述
    ，足見被告主觀上係為脫免告訴人2 人之逮捕，自難認有何
    正當防衛之意思。從而，被告所辯洵無可採，不能認為不成
    立上開傷害犯行。
(三)綜上所述，本件事證明確，被告犯行均堪認定，應依法論罪
    科刑。
二、又按刑法第329 條「準強盜犯」之規定旨在以刑罰之手段，
    保障人民之身體自由、人身安全及財產權，免受他人非法之
    侵害，以實現憲法第8 條、第22條及第15條規定之意旨。立
    法者就竊盜或搶奪而當場施以強暴、脅迫者，僅列舉防護贓
    物、脫免逮捕或湮滅罪證三種經常導致強暴、脅迫行為之具
    體事由，係選擇對身體自由與人身安全較為危險之情形，視
    為與強盜行為相同，而予以重罰。至於僅將上開情形之竊盜
    罪與搶奪罪擬制為強盜罪，乃因其他財產犯罪，其取財行為
    與強暴、脅迫行為間鮮有時空之緊密連接關係，故上開規定
    尚未逾越立法者合理之自由形成範圍，難謂係就相同事物為
    不合理之差別對待。然經該規定擬制為強盜罪之強暴、脅迫
    構成要件行為，乃指達於使人難以抗拒之程度者而言，是與
    強盜罪同其法定刑，尚未違背罪刑相當原則，與憲法第23條
    比例原則之意旨並無不符，司法院大法官解釋第630 號意旨
    參照。準此，行為人於行竊之時或行為完成後，縱有防護贓
    物或脫免逮捕而當場施以強暴、脅迫之行為，若其所施用之
    強暴、脅迫等行為，尚未達於使人難以抗拒之程度，即不得
    以刑法第329 條之準強盜罪相繩。查本件被告係因告訴人2
    人欲合力逮捕之，而以剪刀刺向丁○○之強暴方式來抵擋逮
    捕行為，故被告上開行為應屬「脫免逮捕」無訛，已如前述
    。然被告與告訴人2 人間之扭打或以剪刀刺傷告訴人丁○○
    之目的僅避免被告訴人2 人抓住，並伺機騎乘機車逃離現場
    ，足見被告上開行為僅係出於脫免逮捕意思之行為，非積極
    地意在壓制告訴人2 人之自由意思。且告訴人丁○○一趕到
    現場，立即勒住被告脖子，告訴人丙○○則持木棍揮打被告
    膝蓋背面，欲合力逮捕被告，造成被告右後小腿條狀傷痕，
    已如前述，又告訴人丁○○係民國66年間出生之成年男子，
    身高179 公分、體重73公斤，年輕力壯、身形魁梧，有前開
    三泰醫院門診病歷1 份可稽，亦經本院當庭測量勘驗無誤，
    依照一般經驗法則，告訴人2 人應已取得優勢地位，客觀上
    均難認其等之自由意思已受限於被告之壓制而達到難以抗拒
    之程度。再者，告訴人丁○○證稱被刺傷後很痛才讓被告趁
    機逃脫，本來有要去追被告，係因為躲開被告扔擲的剪刀才
    無法攔住被告等語，且告訴人丙○○證稱早知道被告會騎機
    車逃逸，就把停車場的門關起來等語，均據證人丁○○、證
    人丙○○前開結證明確，足見告訴人2 人當時主觀上並未因
    被告之強暴行為而不敢抵抗，反而仍有持續追捕被告之意思
    。此外復查無其他具體事證可證被告有主動攻擊告訴人2 人
    ，使其等達到難以抗拒之程度，揆諸上開解釋文意旨，
    本件被告犯行與刑法第329 條之準強盜罪之構成要件尚有未
    合，自不能以此相繩。公訴意旨認被告係犯刑法第32 9 條
    之準強盜罪，尚有未洽，惟其社會基本事實既屬同一，爰依
    刑事訴訟法第300 條變更起訴法條。再按刑法第321 條第1
    項第3 款之攜帶兇器竊盜罪，係以行為人攜帶兇器竊盜為其
    加重條件，此所謂兇器，其種類並無限制，凡客觀上足對人
    之生命、身體、安全構成威脅，具有危險性之兇器均屬之，
    包括美工刀、剪刀、螺絲起子、鉗子等物，且祇須行竊時攜
    帶此種具有危險性之兇器為已足，並不以攜帶之初有行兇之
    意圖為必要，螺絲起子為足以殺傷人生命、身體之器械，顯
    為具有危險性之兇器，最高法院79年台上字第5253號判例意
    旨可資參照。查本件被告竊盜時攜帶之十字螺絲起子1 支及
    剪刀1 把，均為形狀尖銳，用以刺穿、割裂或截斷它物，且
    質地堅硬之金屬製品，又該把剪刀已實際上造成告訴人丁○○受有前開傷害，復有該螺絲起子1 支、剪刀1 把及現場照
    片4 張可資佐證，故均屬上揭所稱之兇器無訛。
三、核被告所為，係犯刑法第354 條之毀損他人物品罪、刑法第
    321 條第1 項第3 款之加重竊盜罪及刑法第277 條第1 項之
    普通傷害罪。被告與告訴人丁○○間扭打行為，並持剪刀刺
    傷之，乃係基於同一脫免逮捕之意思，在時空密接之情形下
    ，接續之數動作，侵害法益亦同一，應屬接續犯。被告所犯
    上開毀損他人物品罪、加重竊盜罪、普通傷害罪之構成要件
    互殊，顯見犯意各別、行為互異，應予分論併罰。又被告有
    如事實欄所示論罪科刑並執行完畢之前科，有臺灣高等法院
    被告前案紀錄表1 份在卷可稽，其受有期徒刑執行完畢後5
    年內，故意再犯此3 件有期徒刑以上之罪，均為累犯，各依
    刑法第47條第1 項規定加重其刑。再按瘖啞人之行為，得減
    輕其刑，刑法第20條定有明文，此所謂瘖啞人，係指出生及
    自幼瘖啞而言（75年度台上字第770 號判決意旨參照）。查
    本件被告自幼即為瘖啞人，業據被告供明在卷，復有被告個
    人基本資料查詢結果、本院97年12月26日公務電話記錄查詢
    表各1 紙附卷可稽（見本院卷第44、63頁），且觀諸其警詢
    、偵查之訊問筆錄及本院當庭觀察其溝通表達，皆以手語與
    通譯溝通等情形無訛，本院考量被告在溝通能力較為欠缺，
    難期與普通一般人有相當之謀生能力，爰依刑法第20條之規
    定減輕其刑，並皆依法先加後減之。爰審酌被告前已有多次
    如事實欄所示之竊盜前科，仍未能改過自新，其年輕力壯，
    熟諳手語，竟不思以正當方式取得財物，反圖私慾而攜帶兇
    器打破他人車窗，竊取財物，復為脫免逮捕，再為傷害犯行
    ，侵害法益程度非輕，且對他人生命、身體有相當之危險性
    ，於社會治安危害重大，迄未向被害人表示歉意，亦未與被
    害人和解，犯後猶飾詞否認犯行，企圖捏造事實，以卸刑責
    ，毫無悔意，態度不佳，本院並考量其雖為瘖啞人，自幼有
    身體障礙，社會適應能力本較一般人弱，且家境貧寒、教育
    程度僅為國中畢業（見警卷第3 頁），所竊取財物價值亦非
    高，然未能記取教訓，一再罔顧社會與法律制度輔助其培養
    謀生技能，希冀其適應社會生活，建立自我信心之良法美意
    ，已造成一般人對上開制度之質疑，動搖對法秩序平和之信
    賴，及其犯罪動機、目的、手段、智識程度等一切情狀，分
    別量處如主文所示之刑，並定其應執行刑，以資懲儆。扣案
    之十字型螺絲起子1 支及剪刀1 把，為被告犯本件毀損他人
    物品罪、加重竊盜罪持有之物，且該剪刀亦為被告犯本件傷
    害罪所用之物，皆係被告所有，且供犯罪所用之物，均應依
    刑法第38條第1 項第2 款之規定宣告沒收之。
四、公訴意旨另以：被告曾有竊盜前科，於服刑完畢後仍不思悔
    悟，一再犯竊盜案件，顯有犯罪習慣，僅藉刑之執行實不足
    以徹底根絕惡性，應依竊盜犯贓物犯保安處分條例之規定，
    併予諭知應於刑之執行前令入勞動場所強制工作，以改惡習
    等語。然查：
(一)按18歲以上之竊盜犯、贓物犯，有犯罪之習慣者，得於刑之
    執行前，令入勞動場所強制工作，竊盜犯贓物犯保安處分條
    例第3 條第1 項定有明文。是強制工作之立法目的乃在對嚴
    重性職業犯罪及欠缺正確工作觀念或無正常工作因而犯罪者
    ，強制其勞動，並學習一技之長及正確之謀生觀念，期使其
    日後重返社會時得以適應。
(二)復按刑法上之習慣犯，與累犯、連續犯之性質有別，必須有
    具體之事實，足資證明行為人有犯罪之惡習及慣行，始有習
    慣犯規定之適用，並非一有累犯之情形，即可認為有犯罪之
    習慣；行為人有無令入勞動場所強制工作之必要，應審酌其
    行為之常習性、嚴重性、危險性及對未來行為之期待性，依
    比例原則決定之（最高法院97年度台上字第1653號判決、95
    年度台上字第6571號判決要旨參照）。
(三)本件被告固有如前述該當於刑法47條累犯規定構成要件之前
    科事實，然被告是否有犯竊盜罪之習慣，應考量其是否平時
    就備妥犯罪工具以供犯罪之用、生活所需是否多經由犯罪而
    來、其為犯罪之時間間隔是否甚為密集等客觀情狀綜合加以
    判斷，方足認定。本院審酌被告行竊之時間及次數而論，與
    一般慣竊之懶惰成習，長期間且有計劃一再多次數而以犯罪
    成為日常習慣之情形有所不同，其應屬一時貪念所為之犯罪
    行為，尚難僅憑過去前科遽論以被告有犯罪之習慣。又本件
    所宣告並定其應執行之刑，應足使被告心生警惕，而收矯治
    之效，如再令被告入勞動場所強制工作3 年，雖屬保安處分
    ，究屬對被告人身自由之拘束，與其犯行所生之實害程度，
    難認符合比例原則，爰不另為宣告被告刑前強制工作之諭知
    ，公訴人此項聲請，尚有未合，併此敘明。
據上論斷，應依刑事訴訟法第299 條第1 項前段、第300 條，刑
法第277 條第1 項、第321 條第1 項第3 款、第354 條、第47條
第1 項、第20條、第51條第5 款、第38條第1 項第2 款，刑法施
行法第1 條之1 ，判決如主文。
本案經檢察官甲○○到庭執行職務。
中    華    民    國    97    年    12    月    30    日
                  刑事第十庭  審判長法  官  莊松泉
                                    法  官  顏銀秋
                                    法  官  李俊霖
以上正本證明與原本無異。
如不服本判決應於收受送達後10日內向本院提出上訴書狀，並應
敘述具體理由；如未敘述上訴理由者，應於上訴期間屆滿後20日
內向本院補提理由書（均須按他造當事人之人數附繕本）「切勿
逕送上級法院」。
中    華    民    國    97    年    12    月    30    日
                                    書記官  武凱葳
附錄本判決論罪之法條：
刑法第277條
傷害人之身體或健康者，處3 年以下有期徒刑、拘役或1 千元以
下罰金。
犯前項之罪因而致人於死者，處無期徒刑或 7 年以上有期徒刑；
致重傷者，處3 年以上10年以下有期徒刑。
刑法第321條
犯竊盜罪而有左列情形之一者，處6 月以上、5 年以下有期徒刑
：
一、於夜間侵入住宅或有人居住之建築物、船艦或隱匿其內而犯
    之者。
二、毀越門扇、牆垣或其他安全設備而犯之者。
三、攜帶兇器而犯之者。
四、結夥三人以上而犯之者。
五、乘火災、水災或其他災害之際而犯之者。
六、在車站或埠頭而犯之者。
前項之未遂犯罰之。
刑法第354條
毀棄、損壞前2 條以外之他人之物或致令不堪用，足以生損害於
公眾或他人者，處2 年以下有期徒刑、拘役或500元以下罰金。


司法院資訊處製作；財團法人民間司法改革基金會備份。
